最高法院刑事判決　　　　　　　　　 110年度台上字第5058號
上　訴　人　蔡○○
選任辯護人　張簡宏斌律師
上列上訴人因違反毒品危害防制條例案件，不服臺灣高等法院臺
南分院中華民國110年2月25日第二審判決（109年度上訴字第120
1 號，起訴案號：臺灣臺南地方檢察署108年度偵字第19215號）
，提起上訴，本院判決如下：
    主  文
原判決撤銷，發回臺灣高等法院臺南分院。
    理  由
一、本件原判決撤銷第一審所為無罪判決，改判論處上訴人蔡○
    ○犯販賣第二級毒品罪刑及諭知沒收之判決。固非無見。
二、事實認定與理由說明，不相一致，或事實、理由內之記載，
    前後齟齬，或認定之事實，與所採之證據不相適合，或認定
    事實與卷證資料不符，均屬判決理由矛盾之當然違背法令。
    依原判決理由壹之說明，其所引用之傳聞證據，上訴人及其
    辯護人於原審均明示同意作為證據，迄至言詞辯論終結前均
    未聲明異議，審酌各情認屬適當，符合刑事訴訟法第159 條
    之5第1項之規定，均有證據能力（見原判決第2頁第9行以下
    ），並採納證人即少年黃○見（真實姓名年籍詳卷，另涉違
    反毒品危害防制條例案件移送少年法庭審理）於民國108 年
    11月1 日警詢時之供述，據為認定上訴人有以新臺幣（下同
    ）3,000 元之價格販賣甲基安非他命給黃○見及其真實姓名
    不詳之友人（「Grinder 」通訊軟體暱稱為「鑫安開發」）
    等情論據之一（見原判決第4 頁第20至30行）。惟稽之原審
    筆錄之記載，上訴人及其辯護人就黃○見上開警詢筆錄均表
    示無證據能力（見原審卷第71、75、155、162頁），黃○見
    於警詢之供述既屬傳聞證據，上訴人及其辯護人已爭執其證
    據能力，原判決逕以此部分之供述證據，符合刑事訴訟法第
    159 條之5第1項規定具有證據能力之說明，核與卷內證據資
    料不符，採證難謂合於證據法則。
三、毒品交易之買賣雙方，雖非屬共犯證人類型，但買方為獲邀
    減刑寬典，不免有作利己損人之不實供述之虞，其陳述證言
    在本質上存有較大虛偽性之危險，為擔保其真實性，本乎刑
    事訴訟法第156條第2項規定之相同法理，自仍應認為有以補
    強證據佐證之必要性，藉以限制其證據上之價值。此補強證
    據之目的，既在於排除此類型供述虛偽之可能性，故而補強
    證據是否已達補強犯罪重要部分之認定，自應以補強證據與
    待證事實之關連性如何（有無、強弱），以及補強證據是否
    足以平衡或袪除具體個案中對向性正犯之供述可能具有之虛
    偽性為綜合判斷，並應受經驗法則及論理法則之拘束。衡以
    販賣第二級毒品，最重本刑判處無期徒刑，因此，在以毒販
    間通訊軟體之對話作為購毒者所指證販毒者犯罪事實之補強
    證據，仍必須渠等之對話內容，依社會通念已足以辨別明白
    其所交易者為毒品及其種類，始足與焉，否則對於語意隱晦
    不明之對話，即令指證者證述其對話內容之含意即係交易毒
    品，除非被指為販毒之被告坦認，或依被告之品格證據可供
    為證明其具犯罪之同一性（如其先前有關販賣毒品案件之暗
    語，與本案通訊軟體對話內容相同，兩案手法具有極度相似
    性），或司法警察依據通訊軟體之對話內容即時啟動調查因
    而破獲客觀上有可認為販賣毒品之跡證者外，因仍屬指證者
    單方之陳述本身，自尚須其所述交易毒品犯罪事實之補強證
    據。至於購毒者前後陳述是否一致、有無虛詞誣陷或偽證之
    動機，則與補強證據有別。本件原判決認定上訴人有所載販
    賣甲基安非他命1 包予黃○見及其不詳友人之犯行，係以證
    人黃○見之證詞為其主要論據，並說明黃○見就上訴人如何
    應允出售3,000 元之甲基安非他命與其及其友人，暨其等未
    支付金錢，上訴人嗣後經其詢問，遂提供帳號欲讓其等匯款
    等情證述一致，且與上訴人係初次見面，均無糾紛怨隙，應
    無誣陷上訴人入罪之必要，輔以卷附上訴人與黃○見使用通
    訊軟體LINE之對話紀錄、上訴人郵局帳號之客戶基本資料，
    及高雄市立凱旋醫院採集黃○見尿液所為濫用藥物成品檢驗
    鑑定書，足為補強黃○見不利於上訴人證言之真實性。但黃
    ○見指陳是否一致，有無設詞誣陷等上情，已與補強證據有
    別，且上訴人始終否認有黃○見所指證上開販賣甲基安非他
    命之犯行，復於原審辯稱黃○見雖曾與友人到其住處，然甲
    基安非他命係黃○見及該友人堅持取走，黃○見後來以LINE
    詢問其帳號，但亦無匯款，其無販賣甲基安非他命之犯意等
    語，縱所持之辯解，尚有疑點，甚或不能成立，仍須有相當
    之補強證據證明其犯行，否則，不能遽為不利之認定。原判
    決理由雖援引上訴人與黃○見使用LINE之對話紀錄，作為上
    開認定之基礎，然揆之原判決附表（下稱附表）所載108 年
    （誤載為109年）10月18日23時16分起至翌（19）日2時19分
    止之對話內容（見原判決第13、14頁），依所載內容要旨標
    示：「黃○見與被告聯繫前往被告住處訓練勃起」、「黃○
    見表示當晚專程前往訓練被告性勃起反應╱被告表示不需要
    一定今晚前來」、「黃○見與被告有關圈內法則對話」，及
    上訴人與黃○見之對話「黃：為了訓練你只能撐；被（即上
    訴人，下同）：之前你拿威的，我只是最近開始練習…超難
    的；所以我還沒學會；黃：剛開始會需要威輔助；被：我體
    質不同，都沒用；黃：不試就說學不會…有些事一定要讓你
    懂，不然你很難在這個圈子過下去；被：等你教個幾次後看
    有沒有進步…到時聽聽弟弟說什麼」。如若非虛，上訴人與
    黃○見相約見面，似係由黃○見前往上訴人住處教導上訴人
    施用甲基安非他命及施用後如何能有性反應，其等對話內容
    ，形式上觀察，亦未就交易毒品之時間、地點等重要事項有
    任何討論；至附表末頁所載同年月19日6 時至同年月20日20
    時19分之對話內容（見原判決第14頁），雖有黃○見詢問帳
    戶及上訴人詢問友人是否會提款前來之內容，惟究所指是否
    兼及雙方因前揭事由會後，尚有交易毒品甲基安非他命之目
    的，非無疑義，而尚欠明瞭。又警方持搜索票對上訴人住處
    、身體、使用機車及手機暨行動電話雲端電磁紀錄進行搜索
    ，僅扣得毒品吸食器及吸管，並未扣得與販賣甲基安非他命
    有關之證據（見警詢卷第20、26頁），參以黃○見於108 年
    10月20日為警查獲時供稱其持有之甲基安非他命係網友無償
    給與（見原審卷第96頁），於次日少年法庭訊問時仍指稱其
    持有之甲基安非他命係別人拿給伊，伊就拿起來等語（同上
    卷第108 頁），均指陳持有之甲基安非他命係經他人無償轉
    讓而得，核與其嗣後於同年11月1 日警詢時經告以得依毒品
    危害防制條例第17條減輕或免除其刑之相關規定後，始翻稱
    其係向LINE軟體暱稱「北方雲嘉南駐區」之男子（指上訴人
    ）購買等語（見警詢卷第10頁），前後不一，何以致之，仍
    有不明。本件是否有黃○見所指向上訴人購買甲基安非他命
    等情，或如上訴人所辯單純轉讓甲基安非他命給黃○見及其
    友人之情事，似難率斷而猶待研求，原判決就此疑點未予究
    明釐清，並論述足資為黃○見指證非虛補強證據之判斷心證
    ，容嫌速斷。案關重典，原判決未詳加析究，遽以論處販賣
    第二級毒品重刑，自不足以昭折服，難謂無調查職責未盡及
    判決理由欠備之違背法令。
四、上訴意旨指黃○見之指證欠缺補強證據，非得遽以認定上訴
    人有上開犯行，執以指摘原判決違法，為有理由，因影響於
    事實之確定，本院無可據以為裁判，應認有撤銷發回更審之
    原因。
據上論結，應依刑事訴訟法第397條、第401條，判決如主文。
中    華    民    國   110    年    10    月    13    日
                  刑事第九庭審判長法  官  段  景  榕  
                                  法  官  楊  力  進  
                                  法  官  汪  梅  芬  
                                  法  官  宋  松  璟  
                                  法  官  鄧  振  球  
本件正本證明與原本無異
                                  書記官
中    華    民    國   110    年    10    月    19    日